ACORDAO-COMPLETO-2408502

ACÓRDÃO 11794/2020 ATA 37/2020 - PRIMEIRA CÂMARA

VISTOS, relatados e discutidos estes autos de tomada de contas especial instaurada pela Coordenação-Geral de Prestação de Contas de Convênios do Ministério da Integração Nacional, em desfavor do Sr. Salorylton de Oliveira, ex-Prefeito do Município de Pedro Alexandre/BA (gestão 2005-2008) , em razão da impugnação total de despesas do Convênio 616/2005, que teve como objeto a canalização do córrego localizado na sede do município por meio da construção de canal em alvenaria de pedra,
ACORDAM os Ministros do Tribunal de Contas da União, reunidos em sessão da Primeira Câmara, em:
9.1. julgar irregulares as contas do Sr. Salorylton de Oliveira e da Construtora e Incorporadora Extrema Ltda., com fundamento nos arts. 1º, inciso I, 16, inciso III, alínea "c", da Lei 8.443/1992 c/c os arts. 19 e 23, inciso III, da mesma Lei, e com os arts. 1º, inciso I, 209, inciso III, 210 e 214, inciso III, do Regimento Interno deste Tribunal, e condená-los solidariamente ao pagamento das quantias a seguir especificadas, com a fixação do prazo de quinze dias, a contar da notificação, para comprovarem, perante o Tribunal (art. 214, inciso III, alínea "a", do Regimento Interno) , o recolhimento da dívida aos cofres do Tesouro Nacional, atualizada monetariamente e acrescida dos juros de mora, calculados a partir das datas discriminadas, até a data do recolhimento, na forma prevista na legislação em vigor, abatendo-se, na oportunidade, o valor já ressarcido, conforme lançado a crédito na tabela abaixo;
	VALOR ORIGINAL (R$) 
	DATA DA OCORRÊNCIA

	66.459,80
	14/07/2006

	63.792,98
	24/08/2006

	58.108,46
	08/11/2006

	58.108,46
	19/12/2006

	19.369,49
	31/01/2007

	5.252,79 (C) 
	17/08/2006

9.2. aplicar ao Sr. Salorylton de Oliveira a multa prevista no art. 57 da Lei 8.443/1992 c/c o art. 267 do Regimento Interno, no valor de R$ 50.000,00 (cinquenta mil reais) , com a fixação do prazo de quinze dias, a contar da notificação, para comprovar, perante o Tribunal (art. 214, inciso III, alínea "a", do Regimento Interno) , o recolhimento da dívida aos cofres do Tesouro Nacional, atualizada monetariamente desde a data deste acórdão até a do efetivo recolhimento, se for paga após o vencimento, na forma da legislação em vigor;
9.3. autorizar, desde logo, nos termos do art. 28, inciso II, da Lei 8.443/1992, a cobrança judicial da dívida caso não atendidas as notificações;
9.4. encaminhar cópia deste Acórdão à Procuradoria da República no Estado da Bahia, nos termos do art. 16, § 3º, da Lei 8.443/1992, para adoção das medidas cabíveis.

Tomada de contas especial instaurada pela Coordenação-Geral de Prestação de Contas de Convênios do Ministério da Integração Nacional em razão da impugnação total de despesas do Convênio, que teve como objeto a canalização do córrego localizado na sede do município por meio da construção de canal em alvenaria de pedra.

Primeira Câmara

Prefeitura Municipal de Pedro Alexandre/BA.

3. Responsáveis: Salorylton de Oliveira, ex-Prefeito (CPF XXX.598.495-XX); Construtora e Incorporadora Extrema Ltda. (CNPJ 03.315.346/0001-77).

13.1. Ministros presentes: Walton Alencar Rodrigues (Presidente), Benjamin Zymler, Bruno Dantas e Vital do Rêgo.
13.2. Ministros-Substitutos presentes: Augusto Sherman Cavalcanti (Relator) e Weder de Oliveira.

AUGUSTO SHERMAN

Adoto, como relatório, a instrução elaborada pela SeinfraUrbana, que foi endossada pelos dirigentes da unidade e pelo MP/TCU (peças 75/78) .
	"Cuidam os autos de Tomada de Contas Especial instaurada pela Coordenação-Geral de Prestação de Contas de Convênios do Ministério da Integração Nacional, em desfavor do Sr. Salorylton de Oliveira, ex-prefeito de Pedro Alexandre/BA (gestão 2005-2008) , em razão da impugnação total de despesas do Convênio CV-616/2005 (peça 1, p. 197-226) , celebrado entre a Secretaria de Infraestrutura Hídrica/MI e o Município de Pedro Alexandre/BA, tendo por objeto 'a construção do canal em alvenaria de pedra, no município de Pedro Alexandre', conforme o Plano de Trabalho (peça 1, p. 156-163) . 
HISTÓRICO
2.	A motivação que deu ensejo à instauração da presente Tomada de Contas Especial foi a impugnação total de despesas, uma vez que a obra executada não alcançou os objetivos previstos no Plano de Trabalho.
3. 	Foram previstos recursos da ordem de R$ 262.737,63 (peça 1, p. 201-203) para a execução do objeto, com a seguinte composição: R$ 250.000,00 à conta do concedente, liberados mediante as ordens bancárias 20060OB901126, de 29/6/2006 (peça 1, p. 312) e 2006OB901909, de 30/10/2006 (peça 2, p. 62) , e R$ 12.437,63 a título de contrapartida do convenente.
4.	 Consta do Parecer Técnico PRS-20/2009 (peça 3, p. 136-140) , a seguinte informação: 
No dia 29 de abril de 2009, para fundamentar a análise da execução física do objeto do convênio, por ocasião da apresentação da prestação de contas final, foi realizada vistoria no local das obras, que resultou na elaboração de um relatório de vistoria (fls. 344 a 349) .
De acordo com esse documento, que apresenta em anexo relatório fotográfico da situação atual da obra já finalizada, o estado atual da obra é diferente do esperado, apresentando uma série de problemas.
Inicialmente, não foi observada em campo a cobertura que deveria ter sido feita no canal, item que representava no orçamento R$ 64.748,40, corno visto no quadro acima. Sem essa laje, de cobertura, o canal vem sendo utilizado como depósito de lixo e entulho. Em alguns pontos já pode ser observado o crescimento de vegetação, inclusive.
Portanto, além do serviço não executado da cobertura não há manutenção adequada da obra e a mesma não funciona como deveria, já que o lixo, o entulho e a vegetação em seu interior dificultam o escoamento das aguas captadas.
Outro problema de manutenção constatado em campo foi a falta de aterramento adequado das paredes do canal. Da forma como se encontra o canal atualmente as águas drenadas das áreas adjacentes não atingem seu fundo, uma vez que as paredes estão mais altas que o terreno circunvizinho. Resulta disso o acumulo excessivo de água ao longo do canal, do lado de fora servindo de foco de transmissão de doenças de veiculação hídrica.
Constatação óbvia decorrente dessa falta de aterramento, a obra não serve para o escoamento das águas oriundas do escoamento superficial, vez que os drenos do canal estão mais altos que o terreno em volta. A obra não funciona assim como deveria, não trazendo benefícios à população do município.
Foi verificado, ainda, que a Prefeitura Municipal, atualmente sob nova gestão, não possui nenhum registro do convênio, em nenhuma de suas etapas (licitação, contrato, execução) .
 Sendo assim, com base na vistoria técnica realizada; conclui-se que a obra não foi executada em conformidade com o Plano de Trabalho, uma vez que a falta de uma de uma de suas partes, a cobertura, prejudica seu funcionamento.
 5. 	Em 27/2/2012 a Secretaria de Infra-Estrutura Hídrica emitiu o Parecer Técnico ARQ-627-12, que concluiu que a obra não atendeu a finalidade proposta e recomendou a não aceitação da execução física do objeto conveniado e a restituição dos recursos repassados (peça 4, p.108-110) .
O relatório fotográfico mostra a obra em execução, mas não concluída.
Na análise da documentação, verificou-se que a documentação encaminhada não contém dados que justifica as irregularidades apontadas no Parecer Técnico PRS-40/2010.
Além de que na inspeção realizada no período de 30/01 a 03/02/2012 (fis.450/452) , constatou-se que os serviços previstos no plano de trabalho não foram concluídos, permanecendo inalterados a execução dos aterros na parte externa das paredes do canal, a laje de cobertura e a manutenção do canal, portanto a finalidade do convênio não foi alcançada.
Assim os questionamentos mencionados no Parecer Técnico PRS-40/2010 (fls. 379/380) que resultou na recomendação da não aceitação da prestação de contas do convênio 616/2005, continua inalterados.
6. 	Devido a interposição de novas justificativas pelo ex-gestor (peça 4, p.128-140 e peça 5, p. 1-12) , a Secretaria de Infra-Estrutura Hídrica emitiu o Parecer Técnico PRS-37/2012, de 22/8/2012 (peça 5, p. 16-18) , que relatou:
... é possível finalizar essa quarta análise de execução física da prestação de contas concluindo que não há fatos novos que motivem a revisão dos três pareceres anteriores. Diante do exposto, portanto, fica ratificado o Parecer Técnico PRS-20/2009, o Parecer Técnico PRS-40/2010 e o Parecer Técnico ARQ 627/2012, no sentido de não aprovar, de forma definitiva, a prestação de contas do Convênio 616/2005, sob o ponto de vista da execução física do seu objeto....
7. 	Após análise efetuada pela CGCONV, foi emitido o Parecer Financeiro 334/2014/DTCE/CDTCE/CGCONV/DGI/SECEX/MI, de 5/11/2012 (peça 5, p. 28-31) , que decidiu pela não aprovação do objeto conveniado e pela instauração de TCE no valor de R$ 250.000,00.
8. 	O exame de nova defesa apresentada pelo Secretário de Obras da Prefeitura (peça 5, p. 38-58) foi efetuado pela SIH nos termos do Parecer Técnico PRS-19/2013, de 25/4/2013 (peça 5, p. 60-62) , no qual consta a seguinte conclusão:
Assim, é possível finalizar essa quinta análise de execução física da prestação de contas concluindo que não há fatos novos que motivem a revisão dos pareceres anteriores. Diante do exposto, portanto, mantida a recomendação no sentido de não aprovar, de forma definitiva, a prestação de contas do Convênio 616/2005, sob o ponto de vista da execução física do seu objeto. 
9. 	Esgotados os prazos estabelecidos nas notificações enviadas à Convenente e ao responsável, ante a não aprovação da prestação de contas final do convênio, a CGCONV elaborou o Parecer Financeiro nº 133/2014/DTCE/CDTCE/CGCONV/DGI/SEMEX/MI, de 5/11/2012 (peça 5, p. 96-98) , no qual, em sua conclusão, adotou os seguintes termos:
Exauridas todas as providências cabíveis a esta Administração para regularizar as pendências sem lograr êxito, sugiro, com base na alínea 'a', inciso II, art. 38 da IN/STN nº 1/1997:
8.1 (...) 
8.2 encaminhar os autos à CCONT para prosseguimento da instauração de TCE.
10. 	Nesse contexto, foi dado à continuidade à instauração de TCE, devidamente aprovada pelo ordenador de despesas, no valor original de R$ 250.000,00 em desfavor do ex-prefeito, Sr. Salorylton de Oliveira, e autorizado o lançamento do valor apontado na conta contábil de Diversos Responsáveis no Siafi.
11. 	O processo foi encaminhado à Secretaria Federal de Controle Interno (SFC) , onde após a elaboração do relatório da unidade técnica acompanhando as conclusões da Coordenação-Geral de Prestação de Contas de Convênios do Ministério da Integração Nacional (peça 5, p. 144-146) , certificou-se a irregularidade das contas (peça 5, p. 148) . Em seguida, a autoridade ministerial competente atestou haver tomado conhecimento das conclusões do Controle Interno, determinando seu encaminhamento dos autos a este Tribunal para fins de julgamento (peça 5, p. 155) .
Instrução preliminar
12.	A análise inicial realizada à peça 7 considerou que, embora as informações constantes da prestação de contas (peça 2, p. 162-168) indicassem que o pagamento com os recursos do convênio destinou-se à Construtora e Incorporadora Extrema Ltda., não constavam dos autos cópias dos extratos bancários e dos cheques emitidos a partir da conta específica do convênio, razão pela qual foi efetuada diligência ao Banco do Brasil para que enviasse cópia do extratos bancários e dos cheques emitidos a partir da aludida conta (peça 9) . 
13.	Tendo em vista que em resposta à diligência foram apenas encaminhadas cópias dos extratos bancários, nova diligência foi realizada ao Banco do Brasil (peça 17) , reiterando a solicitação de envio de cópias dos cheques emitidos no âmbito da citada conta, porém sem sucesso quanto a esse último pleito.
Resposta à diligência
14.	Em resposta à nova diligência, nos termos do expediente de peça 11, o Banco do Brasil encaminhou o extrato bancário, onde consta a informação dos saques na conta, conforme quadro abaixo, mas, não enviou a cópia dos cheques que foi solicitado.
	Data contábil
	Histórico
	Documento
	Valor

	14.07.2006
	103- cheque pago em outra agência
	850001
	66.459,80

	24.08.2006
	103- cheque pago em outra agência
	850002
	63.792,98

	08.11.2006
	002- cheque
	850003
	58.108,46

	19.12.2006
	103- cheque pago em outra agência
	850004
	58.108,46

	31.01.2007
	102- cheque compensado
	850005
	19.369,49

			SOMA
	265.839,19

Pedido de parcelamento do débito
15.	Com o processo já em andamento e ainda em fase de saneamento nesta Corte, o Sr. Salorylton de Oliveira, através de seu representante legal, constituído mediante instrumento de procuração (peça 20) , protocolou, em 30/3/2016, o documento constante da peça 21, solicitando que fosse autorizado 'o recolhimento da quantia correspondente ao débito que lhe tiver sido imputado, mais a multa de mora, como é de lei ...'
16.	Com isso, por meio dos pronunciamentos de peças 23 e 24, esta Unidade Técnica encaminhou os autos ao Relator com proposta de que fosse autorizado o parcelamento do débito, nos termos solicitado pelo responsável. A proposta contou com a anuência do Procurador junto ao MP/TCU, Exmo. Sr.  Paulo Soares Bugarin (peça 25) . 
17.	Assim, por meio do Acórdão 2970/2016-TCU-Primeira Câmara - Ministro Augusto Sherman, o Tribunal prolatou o seguinte Acórdão (peça 26) :ACORDAM os Ministros do Tribunal de Contas da União, reunidos em Sessão de 1ª Câmara, por unanimidade, em:
a) autorizar, com fundamento no art. 26 da Lei 8.443/92, o parcelamento da dívida objeto desta tomada de contas especial, consoante especificado na tabela abaixo, em 36 (trinta e seis) parcelas mensais, atualizadas monetariamente, com incidência dos devidos acréscimos legais na forma preceituada pelo art. 217, § 1º, do RI/TCU, a partir das datas indicadas até o efetivo recolhimento, fixando o vencimento da primeira parcela em quinze dias, a contar do recebimento da notificação e o das demais, a cada trinta dias, na forma prevista na legislação em vigor; 
	Data
	Valor (R$) 

	29/06/2006
	125.000,00

	30/10/2006
	125.000,00

	b) alertar o responsável da necessidade de encaminhamento dos comprovantes de pagamentos das parcelas a este Tribunal;
	c) fixar o prazo de quinze dias, a contar do recebimento da notificação, para que o Sr. Salorylton de Oliveira comprove perante o Tribunal o recolhimento aos cofres do Tesouro Nacional da primeira parcela, e o prazo de trinta dias, a contar do vencimento da parcela anterior, para comprovar o recolhimento das demais parcelas;
	d) comunicar ao Sr. Salorylton de Oliveira que, conforme disposto no art. 217, § 2º, do RI/TCU, a falta do recolhimento de qualquer parcela importará o vencimento antecipado do saldo devedor e, neste caso específico, na citação dos responsáveis arrolados no processo para o julgamento das contas;
	e) sobrestar os presentes autos até a comprovação, pelo responsável, do pagamento da última parcela do débito ao Tesouro Nacional.
18.	Após as comunicações efetuadas, o Serviço de Administração da então Secex-BA passou a encaminhar cópia das Guias de recolhimento da União - GRU para que fossem efetuados os pagamentos (peças 31 a 35) . Não obstante, conforme instrução de peça 37, realizou-se pesquisa no Sistema SISGRU do Tesouro Nacional, onde não se constatou qualquer recolhimento relativo ao débito tratado nos presentes autos.
19.	Assim, procedeu-se nova notificação ao representante do responsável sobre o não recolhimento, alertando-o, mais uma vez, que caberia ao responsável a comprovação perante o Tribunal do recolhimento das parcelas da dívida aos cofres do Tesouro Nacional (peças 39 e 40) . No entanto, transcorrido o prazo fixado, não se verificou a adimplência relativa às parcelas do débito.
Instrução precedente
20.	A análise anterior (peça 41) avaliou, conforme os pareceres constantes dos autos, que os motivos para instauração da TCE foram a não execução de partes da obra que daria funcionalidade ao objeto previstas no plano de trabalho, a saber: a cobertura do canal e a não realização dos aterros nas áreas externas às paredes do canal, conforme pareceres técnicos apresentados pelo órgão repassador.
21.	Ressaltou-se ainda que o nível do terreno junto às paredes laterais do canal é inferior à altura das paredes do canal, não permitindo o escoamento da água ali represada, tornando um criatório de vetores e prejudicando a população da localidade.
22.	Quanto à responsabilização, pelas informações constantes dos autos, o ex-prefeito de Pedro Alexandre/BA geriu os recursos, por isso entendeu-se que deveria ser chamado aos autos para apresentar suas alegações de defesa. 
23.	Ademais, mesmo não havendo a cópia dos cheques solicitados em diligências, os documentos presentes aos autos, tais como ordem de serviço para execução da obra (peça 1, p. 350) , homologação do certame de licitação (peça 1, p. 352) , publicação do resultado do certame (peça 1, p. 364) , relação de pagamentos (peça 3, p. 26) , notas fiscais, recibos e processos de pagamentos (peça 3, p. 64-94) foram suficientes para responsabilização da Construtora e Incorporadora Extrema Ltda. (CNPJ 03.315.346/0001-77) , haja vista que fora a efetiva beneficiária dos recursos repassados pela União ao município.
24.	Diante disso, considerando que o motivo da instauração da tomada de contas especial foi a inexecução parcial do convênio, redundando na ausência de funcionalidade do objeto, considerou-se que deveria efetuar a citação solidária do Sr. Salorylton de Oliveira, ex-prefeito de Pedro Alexandre/BA solidariamente à Construtora e Incorporadora Extrema Ltda.
25.	Por fim, registrou-se que haveria que se descontar do valor do débito a quantia de R$ 5.252,78, referente à TED destinada à conta corrente do convênio oriunda da prefeitura de Pedro Alexandre, efetuado em 17/8/2006 o que poder-se-ia considerar como parte da contrapartida de responsabilidade do município (peça 11, p. 11 e 14) .
EXAME TÉCNICO
26.	Assim, em cumprimento ao Pronunciamento do Secretário da Unidade Técnica foi promovida a citação da Construtora e Incorporadora Extrema Ltda. mediante o Edital número 40, publicado no DOU de 30 de maio de 2018.
27.	A Construtora e Incorporadora Extrema Ltda., citada por via editalícia, não atendeu a citação e não se manifestou quanto às irregularidades verificadas. Destaca-se que antes da citação por edital foram adotadas providências que esgotaram as tentativas de localização da empresa responsável.
28.	Isso porque, para efetuar a citação da empresa executora da obra, primeiro optou-se por remeter o ofício ao endereço da empresa cadastrado no sistema CNPJ da Receita Federal. Porém, o expediente retornou com a informação de 'número inexistente' (peças 46, 48 e 49) . 
29.	Conforme termo à peça 53, foram efetuadas tentativas de localizar outros endereços de correspondências, como base CPF, Google, Junta Comercial da Bahia e DGI, porém não foi encontrada informação sobre novo endereço.
30.	Assim, transcorrido o prazo regimental fixado e mantendo-se inerte a empresa, impõe-se que seja considerada revel, dando-se prosseguimento ao processo, de acordo com o art. 12, § 3º, da Lei 8.443/1992.
31.	Da mesma forma, foi promovida a citação do Sr. Salorylton de Oliveira, mediante o Edital número 86, publicado no DOU de 11 de dezembro de 2018.
32.	O Sr. Salorylton de Oliveira, citado por via editalícia, não atendeu a citação e não se manifestou quanto às irregularidades verificadas. Destaca-se que, antes da citação por edital, também foram adotadas providências que esgotaram as tentativas de localização do responsável. 
33.	Isso, porque, para efetuar a citação do ex-prefeito, optou-se por remeter o ofício ao endereço do responsável cadastrado no sistema CPF da Receita Federal. Porém, o expediente retornou com a informação de 'não procurado' (peças 47, 50 e 52) . 
34.	Após isso, seguindo orientação do Memorando Circular 10/2018, foram realizadas as seguintes pesquisas: Procuração nos próprios autos (Rua Antônio Emídio da Costa, S/N, Centro, município de Pedro Alexandre/BA, peça 20) ; Base de dados de CPF da Receita Federal do Brasil (Avenida João Batista de Carvalho 0 Casa - Centro 48.580-000 - Pedro Alexandre - BA, peça 52) ; Base de dados DGI-Consultas pelo RENACH (Rua Antônio Pessoa Pinto, n° 402, casa. CEP: 48580000 - Pedro Alexandre/BA) .
35.	Porém, as demais tentativas também não lograram êxito, conforme demonstram os documentos acostados às peças 56 e 58 a 69.
36.	Dessa forma, transcorrido o prazo regimental fixado e mantendo-se inerte o ex-prefeito, impõe-se que também seja considerado revel, dando-se prosseguimento ao processo, de acordo com o art. 12, § 3º, da Lei 8.443/1992.
CONCLUSÃO
37.	Diante da revelia do Sr. Salorylton de Oliveira e da Construtora e Incorporadora Extrema Ltda. e inexistindo nos autos elementos que permitam concluir pela ocorrência de boa-fé ou de outros excludentes de culpabilidade em suas condutas, propõe-se que suas contas sejam julgadas irregulares e que os responsáveis sejam condenados em débito.
38.	Em atendimento ao quanto disposto no item 9.6.3 do Acórdão 2833/2016-TCU-Plenário, ressalta-se que o valor do dano ao erário, atualizado até 31/1/2019, é de R$ 513.449,50 (peça 73) , enquanto que esse valor atualizado e com a incidência de juros de mora é de R$ 875.035,39 (peça 74) .
39.	Informa-se, em atenção ao comando contido no item 9.4 do Acórdão 1772/2017-TCU-Plenário, TC Processo 033.356/2013-0, de relatoria do Exmo. Ministro Augusto Sherman Cavalcanti, que a consulta realizada nos processos do Tribunal não acusou a existência de outro processo aberto em nome do Sr. Salorylton de Oliveira.
40.	Quanto à aplicação da multa prevista no art. 57 da Lei 8.443/1992, poderíamos considerar que já estaria prescrita a pretensão punitiva sancionatória (o Tribunal, por meio do Acórdão 1441/2016-TCU-Plenário, decidiu que a pretensão punitiva se subordina ao prazo geral de prescrição do art. 205 do Código Civil, que é de dez anos) , considerando que as despesas glosadas datam dos exercícios de 2006/2007 e a autorização para citação ocorreu em 16/2/2018 (peça 43) .
41.	Porém, no presente caso, constata-se que antes do Pronunciamento que autorizou a citação, o próprio responsável solicitou o parcelamento do débito (peça 21, acostada aos autos em 01/04/2016) , não cumprindo, entretanto, o acordado.
42.	É dizer, apesar de o Acórdão 1441/2016-TCU-Plenário ter expressado que o marco da interrupção da suspensão é a citação, audiência ou oitiva, tais situações devem ser entendidas para processos com trâmite normal no Tribunal. A partir do momento em que o responsável pediu parcelamento e não adimpliu com a sua obrigação, o poder sancionatío não se encontrava na esfera de atuação do TCU.
43.	De certa forma essa situação é tratada no Voto do Ministro Benjamin Zymler, Relator do Acórdão mencionado:
'82. Passo ao exame do instituto da suspensão do prazo prescricional e da sua aplicabilidade aos processos de controle externo. Antes, porém, menciono que a prescrição só ocorre quando for possível supor que o titular do direito de ação permaneceu inerte por um determinado prazo. 
83. No âmbito do controle externo, como citado pelo Min. Walton, é comum que a demora no julgamento seja causada pelo responsável. Explico. Como é do conhecimento de todos, o Direito Administrativo busca sempre a verdade material e, para tanto, recorre ao formalismo moderado, permitindo-se aos agentes arrolados no processo, quer pessoa física ou jurídica, a juntada de novos elementos de defesa a qualquer momento.
84. A consequência natural é o atraso no julgamento do processo. Vejam que, nesse exemplo, o TCU não se manteve silente e, por isso, a ele não cabe a mora. Do contrário, seriam beneficiados com a prescrição gestores e empresas que a todo momento apresentassem documentos supostamente elisivos de suas responsabilidades, elementos esses que visariam apenas retardar a análise de mérito pelo Colegiado.'
44.	Ressalta-se, mais uma vez, por fim, que a instauração da presente tomada de contas especial se deu em razão da inexecução parcial do convênio, redundando na ausência de funcionalidade do objeto, haja vista que a obra executada não alcançou os objetivos previstos no Plano de Trabalho.
PROPOSTA DE ENCAMINHAMENTO
45.	Diante do exposto, submetemos os autos à consideração superior, propondo ao Tribunal:
	a) com fundamento no art. 12, § 3º, da Lei 8.443/1992, considerar revéis para todos os efeitos o Sr. Salorylton de Oliveira e a Construtora e Incorporadora Extrema Ltda.;
	b) com fundamento nos arts. 1º, inciso I, 16, inciso III, alínea 'c', da Lei 8.443/1992 c/c os arts. 19 e 23, inciso III, da mesma Lei, e com arts. 1º, inciso I, 209, inciso III, 210 e 214, inciso III, do Regimento Interno, que sejam julgadas irregulares as contas de Salorylton de Oliveira (CPF XXX.598.495-XX) , ex-prefeito de Pedro Alexandre/BA e condená-lo, em solidariedade, com a Construtora e Incorporadora Extrema Ltda. (CNPJ 03.315.346/0001-77) , ao pagamento das quantias a seguir especificadas, com a fixação do prazo de quinze dias, a contar das notificações, para comprovarem, perante o Tribunal (art. 214, inciso III, alínea 'a', do Regimento Interno) , o recolhimento da dívida aos cofres do Tesouro Nacional, atualizada monetariamente e acrescida dos juros de mora, calculados a partir das datas discriminadas, até a data do recolhimento, na forma prevista na legislação em vigor, abatendo-se, na oportunidade, os valores já ressarcidos.
	VALOR ORIGINAL (R$) 
	DATA DA OCORRÊNCIA

	66.459,80
	14/07/2006

	63.792,98
	24/08/2006

	58.108,46
	08/11/2006

	58.108,46
	19/12/2006

	19.369,49
	31/01/2007

	5.252,79 (C) 
	17/08/2006

   Valor atualizado até 31/01/2019: R$ 513.449,50
c) aplicar ao Sr. Salorylton de Oliveira (CPF XXX.598.495-XX) , a multa prevista no art. 57 da Lei 8.443/1992 c/c o art. 267 do Regimento Interno, com a fixação do prazo de quinze dias, a contar da notificação, para comprovar, perante o Tribunal (art. 214, inciso III, alínea 'a', do Regimento Interno) , o recolhimento da dívida aos cofres do Tesouro Nacional, atualizada monetariamente desde a data do acórdão até a do efetivo recolhimento, se for paga após o vencimento, na forma da legislação em vigor;
d) autorizar, desde logo, nos termos do art. 28, inciso II, da Lei 8.443/1992, a cobrança judicial das dívidas, caso não atendidas as notificações;
	e) encaminhar cópia da deliberação ao Procurador-Chefe da Procuradoria da República na Bahia, nos termos do § 3º do art. 16 da Lei 8.443/1992 c/c o § 7º do art. 209 do Regimento Interno do TCU, para adoção das medidas cabíveis; e comunicar-lhe que o relatório e o voto que a fundamentarem podem ser acessados por meio do endereço eletrônico www.tcu.gov.br/acordaos e que, caso haja interesse, o Tribunal pode enviar-lhe cópia desses documentos sem qualquer custo."
	É o relatório.

Lamarque D'Lavor Santana de Almeida Rocha (CPF 059.065.105-67) (peça 20).

Subprocurador-Geral Paulo Soares Bugarin.

TOMADA DE CONTAS ESPECIAL. CONVÊNIO. OBRAS DE CANALIZAÇÃO DE CÓRREGO. EXECUÇÃO PARCIAL. AUSÊNCIA DE FUNCIONALIDADE DO OBJETO. PEDIDO DE PARCELAMENTO ENCAMINHADO PELO GESTOR ANTERIORMENTE À CITAÇÃO. AUTORIZAÇÃO. INADIMPLEMENTO DA OBRIGAÇÃO. CITAÇÃO DO GESTOR E DA CONSTRUTORA. REVELIA. INTERRUPÇÃO DA PRESCRIÇÃO DA PRETENSÃO PUNITIVA EM RELAÇÃO AO GESTOR. CONTAS IRREGULARES. DÉBITO. MULTA APLICADA AO GESTOR. CIÊNCIA.

TOMADA DE CONTAS ESPECIAL (TCE)

Secretaria de Fiscalização de Infraestrutura Urbana (SeinfraUrbana).

Trata-se de tomada de contas especial instaurada pela Coordenação-Geral de Prestação de Contas de Convênios do Ministério da Integração Nacional (MI) , em desfavor do Sr. Salorylton de Oliveira, ex-Prefeito do Município de Pedro Alexandre/BA (gestão 2005-2008) , em razão da impugnação total de despesas do Convênio CV-616/2005, que teve como objeto a canalização do córrego localizado na sede do município por meio da construção de canal em alvenaria de pedra.
2.	O ajuste vigorou no período de 5/1/2006 a 30/3/2007, com prazo para apresentação da prestação de contas até 29/5/2007.
3.	Foi prevista a aplicação do total de R$ 262.437,63, sendo R$ 250.000,00 à conta do concedente e R$ 12.437,63 como contrapartida do convenente. O Ministério da Integração Nacional liberou os recursos em duas parcelas, ambas no valor de R$ 125.000,00, em 29/6/2006 e 30/10//2006.
4.	Estando a obra ainda em andamento em abril de 2007, inspeção de campo realizada pela Secretaria de Infraestrutura Hídrica constatou que o volume pactuado para reaterro das laterais do canal afigurava-se insuficiente e orientou o convenente a complementar o item (fls. 112/132-peça 02) . 
5.	Em junho de 2008, o então Prefeito Salorylton de Oliveira apresentou a prestação de contas final do convênio (fls. 162/168-peça 02 e fls. 01/96-peça 03) .
6.	Em maio de 2009, a área técnica do ministério realizou fiscalização na obra para concluir que houve apenas execução parcial, visto que não fora realizada a laje de cobertura, orçada em R$ 64.748,40, o que vinha ocasionando o acúmulo de lixo e entulho dentro do canal (fls. 124-peça 03) . Além disso, o relatório registrou que não foi feito o aterro junto às paredes laterais. Verificou-se que, em decorrência do nível mais alto da parte lateral em relação ao terreno circunvizinho, as águas provenientes da drenagem da área adjacente não escoavam, acumulando-se para formar um foco de doenças de veiculação hídrica. Em conclusão, o engenheiro encarregado da vistoria entendeu que, por não funcionar, a obra não trouxe benefícios à população do município. Assim, foi feita a glosa total dos recursos.
7.	Em resposta à notificação do Ministério, o ex-Prefeito Salorylton de Oliveira contestou o relatório argumentando que a execução de cobertura para o canal não fora prevista no projeto básico (fls. 172/188-peça 03) . Também alegou que a falta de aterro lateral fora percebida após a construção do canal e que o problema poderia ser resolvido prontamente.
8.	Essa argumentação não foi aceita pela área técnica (fls. 192/194-peça 03) , que apontou que os quantitativos da obra, o orçamento e o cronograma físico-financeiro indicavam a existência da cobertura (fls. 106/108-peça 01) . Apontou também que a Prefeitura licitou a obra com quantitativos e preços unitários diferentes dos pactuados no convênio, sem submeter à alteração ao Ministério. 
9.	A análise financeira da prestação de contas não encontrou distorções na documentação apresentada (fls. 200/206-peça 03) .
10.	Mantida a glosa em razão da irregularidade na execução física, efetuou-se a notificação do responsável mais uma vez. Em resposta, o ex-gestor informou que efetuara correções na obra e solicitou a realização de vistoria. Em nova análise, a área técnica do ministério manteve a impugnação, argumentando que o pedido deveria ter sido acompanhado de relatório técnico, com descrição das medidas adotadas, demonstrativo de custos, comprovante de gastos e relatório fotográfico (fls. 04/06-peça 04) .
11.	Em fevereiro de 2011, a Coordenação Geral de Supervisão de Obras do MI emitiu nota técnica com o relato de que fora realizada reunião com o representante do Sr. Salorylton de Oliveira, que apresentou a planilha das correções supostamente efetuadas no empreendimento. Prosseguiu a nota técnica informando que, como a documentação carreada não se encontrava assinada, foram expedidas orientações ao representante no sentido de que fossem juntados documentos como o projeto modificado, a comprovação da manutenção da vazão original do canal, planilhas e justificativas dos custos dos serviços (fls. 32-peça 04) . Assim, o ex-Prefeito encaminhou os documentos requeridos, informando que as correções foram efetivadas a expensas da empresa originalmente contratada, a Construtora Extrema (fls. 36/100-peça 04) .
12.	Em fevereiro de 2012, o MI realizou inspeção no empreendimento e concluiu que os serviços não alcançaram os objetivos previstos no plano de trabalho, pois continuavam pendentes de execução a cobertura do canal e o aterro nas áreas externas das paredes, o que ocasionava a acumulação de água e a formação de criatório de vetores (fls. 102/106-peça 04) . O parecer técnico de engenharia examinou a documentação enviada pelo ex-Prefeito para considerar que esta não continha dados que saneassem as irregularidades apontadas (fls. 108/112-peça 04) .
13.	O ex-gestor foi notificado da glosa integral em março de 2012. Ato contínuo, ele remeteu expediente alegando que a empresa efetuara reparos no fundo do canal para evitar o empoçamento de água e que a cobertura não constara da planilha licitada (fls. 128/140 - peça 04 e fls. 01/12-peça 05) . A análise técnica da Coordenação Geral de Supervisão de Obras anotou que não haviam sido aduzidos fatos e documentos novos (fls. 16/18-peça 05) . 
14.	Após o envio de nova notificação ao Sr. Salorylton de Oliveira em março de 2013, o  MI recebeu manifestação do Prefeito de Pedro Alexandre, à época, justificando que haviam sido feitos reparos no fundo do canal e propondo aditar o convênio para proceder às demais correções. Na análise técnica, a área de engenharia do ministério registrou que a realização do lastro de fundo do canal não fora o problema detectado e que não havia amparo para aditar o ajuste expirado (fls. 60/62-peça 05) . Em manifestação datada de janeiro de 2014, o então Secretário de Obras do município juntou a mesma documentação encaminhada anteriormente e solicitou nova vistoria na obra (fls. 76-peça 05) .
15.	A TCE foi instaurada com responsabilização do ex-Prefeito Salorylton de Oliveira pelo débito original de R$ 250.000,00, equivalentes ao total de recursos federais transferidos à conta do convênio.
16.	Durante a fase de análise preliminar no âmbito deste Tribunal, o Sr. Salorylton de Oliveira, por meio de representante legal, encaminhou, em 30/3/2016, expediente solicitando o parcelamento do débito em 36 vezes (peças 20/21) .
17.	O parcelamento foi autorizado pelo Acórdão 2970/2016-TCU-Primeira Câmara, de minha relatoria, proferido na sessão de 10/5/2016 (peça 26) .
18.	Após efetuar a notificação do responsável, a Secex/BA constatou que ele não recolheu as parcelas, apesar de lhe terem sido enviadas as GRUs correspondentes. 
19.	Em 16/2/2018, foi ordenada a citação solidária do Sr. Salorylton de Oliveira e da Construtora e Incorporadora Extrema Ltda. em decorrência da execução parcial do objeto do Convênio 616/2005. 
20.	Constatada a revelia dos responsáveis, a SeinfraUrbana deu prosseguimento à instrução do processo. No exame técnico, a unidade registrou que:
	a) não existiam elementos que permitissem concluir pela boa-fé dos responsáveis;
	b) o valor do dano atualizado até 31/1/2019 atingia R$ 513.449,50 e a incidência de juros de mora faria o valor chegar a R$ 875.035,39;
	c) não existiam outros processos abertos no TCU em nome do Sr. Salorylton de Oliveira.
21.	Com relação à prescrição, a SeinfraUrbana anotou que esta não teria ocorrido em relação ao Sr. Salorylton de Oliveira, apesar de as despesas glosadas datarem dos exercícios de 2006/2007 e a autorização para citação ter sido proferida em 16/2/2018. Conforme entendimento da unidade técnica, na época em que o responsável pediu o parcelamento da dívida, a prescrição ainda não ocorrera. Em consequência, a mora subsequente não foi provocada por falha na atuação do TCU e, sim, por inadimplência e inércia do ex-gestor.
22.	Em conclusão, a unidade técnica considerou ter ficado caracterizada a inexecução parcial do convênio, redundando na ausência de funcionalidade do objeto, vez que a obra executada não alcançou os objetivos previstos no plano de trabalho. Como encaminhamento, foi proposto julgar as contas irregulares, condenar o ex-Prefeito e a Construtora Extrema em débito solidário e aplicar multa ao ex-gestor.
23.	O MP/TCU manifestou-se de acordo com a SeinfraUrbana.
24.	Igualmente, acolho as análises e propostas elaboradas nestes autos.
25.	Está demonstrado nesta TCE que houve execução parcial da obra conveniada, pois não foi construída a laje de cobertura do canal e não foi realizado o aterro próximo às paredes laterais. Registre-se que a laje foi prevista na documentação apresentada ao Ministério da Integração Nacional na fase inicial do convênio, incluindo o plano de trabalho, a planilha de quantitativos da obra, o orçamento e o cronograma físico-financeiro (fls. 106/108-peça 01 e fls. 16-peça 03) . Já a necessidade de complementar o aterro das laterais foi constatada em vistoria realizada durante a execução da obra, tendo sido objeto da expedição de orientação ao gestor. Verificou-se, posteriormente, que esses itens não foram executados, o que retirou a funcionalidade do empreendimento, uma vez que o escoamento das águas restou inviabilizado. Como relatado pela área de engenharia do MI, a ausência da laje ocasionava o acúmulo de lixo e entulho no canal, ao mesmo tempo em que a elevação das paredes em relação ao terreno circundante impedia a captação das águas e provocava seu empoçamento na parte externa. Embora o ex-gestor tenha alegado que haviam sido feitos reparos no empreendimento, verificou-se que as falhas não foram corrigidas.
26.	No tocante à prescrição da pretensão punitiva desta Corte, assiste razão à unidade técnica em sustentar que esta somente se operou relativamente à Construtora Extrema. Conforme a relação de pagamentos e o extrato bancário juntados à prestação de contas (fls. 26 e 44-peça 03) , a empresa recebeu o último cheque em 31/1/2007, enquanto a citação foi ordenada em 16/2/2018, ou seja, passados mais de 10 anos, nos termos do Acórdão 1441/2016-TCU-Plenário, Relator Benjamin Zymler.
27.	Já no que se refere ao Sr. Salorylton de Oliveira, veja-se que, em 30/3/2016, o responsável veio aos autos espontaneamente para solicitar o parcelamento do débito (peças 20/21) . Assim, a prescrição restou interrompida consoante previsto no art. 202, inciso VI, do Código Civil, in verbis:
	"Art. 202. A interrupção da prescrição, que somente poderá ocorrer uma vez, dar-se-á:
	(...) 
	VI - por qualquer ato inequívoco, ainda que extrajudicial, que importe reconhecimento do direito pelo devedor."   
28.	No caso em tela, há que se considerar que o pedido de parcelamento encaminhado pelo Sr. Salorylton de Oliveira em 30/3/2016 se afigurou no reconhecimento da existência de débito, sob sua responsabilidade, em favor da União. Como os pagamentos à Construtora ocorreram no período de 14/7/2006 a 31/1/2007, verificou-se a interrupção da prescrição na referida data, antes, portanto, de se completar o prazo de 10 anos.
29.	Considerando que a execução parcial da obra e a subsequente ausência de funcionalidade deixaram configuradas a não comprovação da boa e regular aplicação dos recursos, cabe o julgamento pela irregularidade das contas, a condenação solidária dos responsáveis em débito e a aplicação da multa do art. 57 da Lei 8.443/1992 ao Sr. Salorylton de Oliveira.
	Ante o exposto, manifesto-me por que o Tribunal aprove o acórdão que ora submeto à deliberação deste Colegiado. 
TCU, Sala das Sessões Ministro Luciano Brandão Alves de Souza, em 20 de outubro de 2020.
AUGUSTO SHERMAN CAVALCANTI 
Relator